【裁判字號】    97,訴,61
【裁判日期】    980622
【裁判案由】    侵權行為損害賠償
【裁判全文】
臺灣澎湖地方法院民事判決                97年度訴字第61號
原      告  乙○○
法定代理人  甲○○
訴訟代理人  唐國盛律師
被      告  澎湖縣政府環境保護局
法定代理人  丁○○
訴訟代理人  丙○○
上列當事人間請求侵權行為損害賠償事件，本院於民國98年6月
1日言詞辯論終結，判決如下：
    主      文
被告應給付原告新臺幣柒拾參萬貳仟元，及自民國97年12月12日
起至清償日止，按週年利率5％計算之利息。
原告其餘之訴駁回。
訴訟費用由被告負擔五分之二，餘由原告負擔。
    事實及理由
甲、程序方面：按訴狀送達後，原告不得將原訴變更或追加他訴
    ，但擴張或減縮應受判決事項之聲明者，不在此限，民事訴
    訟法第255條第1項第3款定有明文。原告起訴請求被告給付
    新臺幣（下同）1,603,553元及遲延利息，嗣於訴狀送達後
    之民國98年5月20日以原告起訴後尚陸續支出醫療費用等事
    由，具狀變更聲明請求被告給付2,049,616元及遲延利息，
    所為核屬擴張應受判決事項之聲明，其變更應予准許。
乙、兩造之主張：
一、原告起訴主張：原告受僱於被告擔任「環境掃街海岸雇用人
    員計畫」之臨時人員，期間自97年3月12日起至8月31日止，
    工作內容係每日上午7時至11時、下午1時30分至5時30分，
    在馬公市○○路路段打掃。原告於97年4月15日上午7時許，
    從事打掃工作之際，因尿急就近返家，如廁後欲再回到工作
    現場時，不慎自住處2樓摔落地面，受有頸椎損傷併脊髓病
    變，經延醫治療後，仍處昏迷狀態，且需臥床無法正常活動
    ，並經法院宣告為禁治產人。原告所受為職業災害，因被告
    未依法為原告加入勞工保險，以致於原告無法依勞工保險條
    例請領相關勞保給付，爰依勞工保險條例第72條第1項、民
    法第184條第1項、第2項、勞動基準法第59條等規定，訴請
    被告賠償原告職業傷病殘廢補償費144萬元、醫療費用自付
    額226,753元、看護費187,300元、97年6月至11月之薪資
    88,000元、起訴後支出之醫療費用107,563元，合計
    2,049,616元。若法院認原告受傷情形不構成職業災害，被
    告亦應賠償原告勞工保險條例所定之普通傷病殘廢給付96
    萬元、醫療費用自付額226,753元、看護費187,300元、97
    年6月至11月之薪資88,000元、起訴後支出之醫療費用
    107,563元，合計1,569,616元。並聲明：被告應給付原告
    2,049,616元，及自起訴狀繕本送達被告翌日起至清償日止
    ，按週年利率5％計算之利息。
二、被告則以：原告確係被告僱用之臨時人員，但97年4月15日
    當天原告經排定係休假，並未上班，原告受傷非屬職業災害
    。況原告係自願不參加勞工保險，其無法領取殘廢給付，應
    自行負責等語資為抗辯。並聲明：請求駁回原告之訴。
丙、不爭執之事項：
一、原告受僱於被告擔任「環境掃街海岸雇用人員計畫」之臨時
    人員，期間自97年3月12日起至8月31日止，每月工作22天，
    每日工作時間為8小時，每日酬金800元（第73-74頁）。
二、原告曾簽署切結書，自願不參加勞工保險（第63頁）。
三、原告於97年4月15日上午7時許，自住處2樓墜落地面，導致
    頸椎損傷併脊髓病變（第25頁、第67頁）。
四、本件事故發生後，被告始於97年5月5日替原告辦理勞工保險
    ，投保薪資每月18,300元，即日薪610元（第32頁、第67頁
    ）。
丁、本件爭點：
  (一)原告於97年4月15日上午7時許，自住處2樓墜落地面，導致
    頸椎損傷併脊髓病變，是否為職業災害？
  (二)縱然原告上開情形不構成職業災害，被告未為原告加入勞工
    保險，致原告受有損害，原告得否請求被告就其未能請領勞
    工保險條例相關普通殘廢給付所受損害？得否依勞動基準法
    之規定，請求薪資、看護費、醫療費等支出？
  (三)被告得否因原告簽署自願不參加勞工保險之切結書而免責？
戊、得心證之理由：
一、原告於97年4月15日上午7時許，自住處2樓墜落地面，是否
    屬職業災害？
  (一)按我國勞動基準法及勞工保險條例對於職業災害之意義，並
    未加以界定，是否援引勞工安全衛生法第2條第4項及勞工安
    全衛生法施行細則第4條所規定之職業災害定義尚有爭議，
    本院斟酌後者立法目的著重在安全衛生設施之管理而採以刑
    事處罰，與前者立法目的著重保障勞工生命、身體及健康之
    保護，而科以雇主之附隨義務不同，因而認為所謂「職業災
    害」，係指勞工因執行職務遭遇災害，而致死亡、殘廢、傷
    害或疾病者而言。而所謂職務（業務）應採廣義之解釋，除
    通常意義之業務外，尚包括業務上附隨的、合理的行為，並
    佐以「業務執行性」及「業務起因性」之判斷標準。而所謂
    「業務執行性」係指勞工依勞動契約在雇主支配狀態提供勞
    務，勞工之行為必須是在執行職務，始有發生職業災害可言
    。又所謂「業務起因性」則指職業災害必須在勞工所擔任之
    業務與災害之間有密接關係存在，而密接關係指災害必須被
    認定為業務內在或通常伴隨的潛在危險之現實。
  (二)原告主張其於97年4月15日上午7時許，從事打掃工作之際，
    因尿急就近返家，如廁後欲再回到工作現場時，不慎自住處
    2樓摔落地面，而致受傷云云，惟查：原告工作內容既係在
    外打掃馬公市○○路路段，卻在住處受傷，已與常情有違；
    況原告當天送醫急救，行酒精濃度測試後，血液酒精濃度為
    487.10mg/dl，業據三軍總醫院澎湖分院函覆在卷（第114
    頁），而依中央警察大學交通學系暨交通管理研究所蔡中志
    教授所著「對飲酒不能安全駕駛之執法研究」文獻之記載：
    如身體血液中酒精濃度達300mg/dl時，行為表現或狀態呈呆
    滯木僵、可能昏迷，如達400mg/dl時，行為表現或狀態呈呼
    吸中樞麻痺、漸進死亡，如達500mg/dl則可致死（第144 頁
    ），對照原告送醫後血液酒精濃度高達487.10mg/dl，顯然
    原告墜樓前，因大量飲酒，身心狀態極端不佳，恐已達麻痺
    狀態，不但無法從事打掃工作，且其墜樓意外應係自身飲酒
    意識不明所致，是以，本院認定原告並非因執行職務而遇災
    受傷。至於證人即原告配偶甲○○到庭證稱：原告當天早上
    6點多，帶竹簍、掃把出門，7點多回家說要上廁所，不久聽
    到原告摔到樓下的聲音云云，本院認為證人與原告關係密切
    ，是否可領得職業傷病殘廢補償費等款項攸關自身利益，且
    證人所述之原告當時身心狀態與前述事證迥然不同，認證人
    上開所述，不足採信。因而，原告於97年4月15日上午7時許
    ，自住處2樓墜落地面，非屬職業災害，洵堪認定。則原告
    請求被告就其未能請領勞工保險條例相關職業傷病殘廢給付
    所受損害，及勞動基準法第59條第1項各款之補償，負賠償
    責任，洵屬無據。
二、原告另主張若其所受傷害非職業災害，惟被告未為其加入勞
    工保險，致其受有損害，而請求被告就其未能請領勞工保險
    條例關於普通傷病殘廢給付所受損害負賠償責任，是否有據
    ？
  (一)按雇主應於勞工到職時起為勞工辦理勞工保險投保手續，直
    至勞工離職時止，此觀諸勞工保險條例第10條第1項、第11
    條規定即可得知。又同法第72條第1項則規定：「投保單位
    不依本條例之規定辦理保險手續者，按自僱用之日起，至參
    加保險之日止應負擔之保險費金額，處以二倍罰鍰。勞工因
    此所受之損失，並應由投保單位依本條例規定之給付標準賠
    償之。」原告既自97年3月12日起，受僱於被告擔任「環境
    掃街海岸雇用人員計畫」之臨時人員，但被告卻未為原告投
    保勞工保險，為兩造所不爭執之事實，被告前開所為，已違
    反勞工保險條例相關規定，原告自得就其因無法依該條例請
    領相關給付所受之損害，訴請被告賠償。至於被告以原告曾
    簽署自願不參加勞工保險之切結書，得以免責置辯云云，然
    勞工保險係屬強制保險，參加與否非取決於受僱人之意願，
    縱受僱人不願參加，僱用人仍有為其投保之義務，是以被告
    不得因原告曾簽署自願不參加勞工保險之切結書而免責。
  (二)查原告於97年4月15日受傷之後，因缺氧腦病變及頸椎受傷
    ，以氣管切開造口、鼻胃管禁食、導尿管解尿，符合精神遺
    存極度障礙終身不能從事任何工作，經常需醫療護理及專人
    周密監護，符合勞工保險殘廢給付標準表殘廢第一等級之標
    準等情，經三軍總醫院澎湖分院函覆在卷（第94-95頁），
    則依勞工保險條例第53條規定，可得請領之普通傷病殘廢給
    付標準為1,200日。又依兩造簽訂之僱傭契約，原告受僱被
    告期間，每月工作22天，每日工作時間為8小時，每日酬金
    800元（第73-74頁），則原告月薪資總額為17,600元（
    800X22＝17600），對照勞工保險投保薪資分級表，原告勞
    工保險月投保薪資應以18,300元計算，日投保薪資為610元
    。從而，原告未能請領勞工保險條例關於普通傷病殘廢給付
    所受之損害為732,000元（610X1200= 732000）。
  (三)又違反保護他人之法律，致生損害於他人者，負賠償責任；
    但能證明其行為無過失者，不在此限，民法第184條第2項定
    有明文。而勞工保險條例旨在保障勞工之生活，雇主即投保
    單位若未於勞工到職時為勞工辦理勞工保險，自係違反保護
    他人之法律（最高法院84年度台上字第2999號判決參照）。
    原告既因被告未為其申報加入勞工保險，以致於在發生墜樓
    意外致殘廢時，未能請領勞工保險普通傷病殘廢給付
    73,2000元，而受有損害，被告自應依勞工保險條例第72條
    第1項、民法第184條第2項規定，就原告上述所受損害負賠
    償責任。
三、原告得否依勞動基準法第59條之規定，請求薪資、看護費、
    醫療費、殘廢補償等支出？
  (一)勞動基準法第59條固有：「勞工因遭遇職業災害而致死亡、
    殘廢、傷害或疾病時，雇主應依左列規定予以補償。但如同
    一事故，依勞工保險條例或其他法令規定，已由雇主支付費
    用補償者，雇主得予以抵充之：一、勞工受傷或罹患職業病
    時，雇主應補償其必需之醫療費用。職業病之種類及其醫療
    範圍，依勞工保險條例有關之規定。二、勞工在醫療中不能
    工作時，雇主應按其原領工資數額予以補償。但醫療期間屆
    滿二年仍未能痊癒，經指定之醫院診斷，審定為喪失原有工
    作能力，且不合第三款之殘廢給付標準者，雇主得一次給付
    四十個月之平均工資後，免除此項工資補償責任。三、勞工
    經治療終止後，經指定之醫院診斷，審定其身體遺存殘廢者
    ，雇主應按其平均工資及其殘廢程度，一次給予殘廢補償。
    殘廢補償標準，依勞工保險條例有關之規定。四、勞工遭遇
    職業傷害或罹患職業病而死亡時，雇主除給與五個月平均工
    資之喪葬費外，並應一次給與其遺屬四十個月平均工資之死
    亡補償。」之規定，然仍以勞工得請求雇主補償，仍以受職
    業災害為前提。
  (二)原告發生墜樓意外經送醫急救，行酒精濃度測試後，血液酒
    精濃度高達487.10mg/dl，本院據此認定原告並非因執行職
    務而致遇災受傷，已如前述，原告既非因職業災害而致殘廢
    、傷害，自不得依上開規定請求被告賠償薪資、看護費、醫
    療費、殘廢補償等支出。
四、綜上所述，原告於97年4月15日因墜樓意外所致之遺存障害
    ，雖非因遭遇職業災害所致，但原告本得依勞工保險條例之
    規定，向勞工保險局申請普通傷病殘廢給付732,000元，卻
    因其雇主即被告未為原告加入勞工保險，以致於無法請領，
    受有損害，被告自應依同條例第72條第1項及民法第184條第
    2 項等規定，對原告所受損害負賠償責任。又原告所受傷害
    既非職業災害，其另依勞動基準法第59條之規定，請求被告
    給付醫療費用、看護費用、薪資補償等，亦無理由。從而，
    原告本於勞工保險條例第72條第1項及民法第184條第2項規
    定，請求被告給付732,000元，及自起訴狀繕本送達被告翌
    日（即97年12月12日）起至清償日止，按週年利率5﹪計算
    之利息，為有理由。逾此部分之請求，難謂有據，應予駁回
    。
己、結論：原告之訴為一部有理由，一部無理由，並依民事訴訟
    法第79條，判決如主文。
中    華    民    國    98    年    6     月    22    日
                        民事庭  法  官  李宛玲
以上正本係照原本作成。
如對本判決上訴，須於判決送達之翌日起20日之不變期間內，向
本院提出上訴狀（須附繕本）並繳納上訴費用。
中    華    民    國    98    年    6     月    22    日
                                書記官  莊茹茵


司法院資訊處製作；財團法人民間司法改革基金會備份。
